【裁判字號】    98,消債更,118
【裁判日期】    980121
【裁判案由】    聲請更生程序
【裁判全文】
臺灣高雄地方法院民事裁定           98年度消債更字第118號
聲  請  人  甲○○
代  理  人  陳清和律師
上列當事人因消費者債務清理事件聲請更生，本院裁定如下：
    主  文
聲請駁回。
聲請費用由聲請人負擔。
    理  由
一、聲請意旨略以：聲請人前未曾依「中華民國銀行公會會員辦
    理消費金融案件無擔保債務協商機制」請求共同協商債務清
    償方案，後於消費者債務清理條例施行後乃向最大債權金融
    機構即國泰世華商業銀行股份有限公司（下稱國泰世華銀行
    ）請求協商而未成立，而聲請人對金融機構因消費借貸所負
    之債務計達新台幣（下同）2,650,631 元，惟聲請人每月薪
    資所得僅32,928元，又遭高雄地方法院強制扣薪每月10,976
    元，聲請人每月收入於扣除必要生活費用及1 名未成年子女
    之扶養費用後，業幾無法維生而已不能清償債務，無法依協
    商條件每月清償14,900元致協商不成立，而聲請人所負無擔
    保或無優先權之債務總額並未逾1,200 萬元，復未經法院裁
    定開始清算程序或宣告破產，爰依法聲請更生等語。
二、按「為使負債務之消費者得依本條例所定程序清理其債務，
    以調整其與債權人及其他利害關係人之權利義務關係，保障
    債權人之公平受償，謀求消費者經濟生活之更生及社會經濟
    之健全發展，特制定本條例。」、「債務人不能清償債務或
    有不能清償之虞者，得依本條例所定更生或清算程序，清理
    其債務」，消費者債務清理條例第3 條定有明文，是消費者
    債務清理條例之立法，其中心思想乃認陷於經濟上困境之消
    費者若任其於惡性循環之債務窘境中自生自滅，其將衍生嚴
    重之社會問題，致難以維持安定之社會經濟秩序，故有予之
    分別情形依更生或清算之程序清理其債務之必要，藉以妥適
    調整其與各相關債權人等間之權利義務關係，以謀求消費者
    經濟生活之更生機會，從而健全社會經濟發展，惟私法上之
    債之關係，係以當事人間之信賴關係為基礎，為社會經濟組
    織之重要支柱，故當事人於以法律行為追求自己之利益之際
    ，亦應顧及對方之利益，並考量債權債務在社會上之作用，
    本於誠實及信用之原則，行使其債權及履行其債務，故債務
    人之消費者欲以上開條例為其所負義務之調整者，自應本於
    誠信原則之本旨，僅在其不能清償債務或有不能清償之虞而
    使其陷於經濟上之困境時始得准許之，以避免其藉此善意之
    立法而惡意圖謀減免債務，致使社會陷於道德之危險，並因
    此使信用緊縮而造成社會經濟之動盪。
三、聲請人主張其於前業向最大債權金融機構國泰世華銀行請求
    共同協商債務清償方案，惟於民國97年8月22日業經該銀行
    通知前置協商不成立，此有聲請人提出之前置協商不成立通
    知書乙紙在卷可稽，則依前揭條文之規定及說明，其自應有
    不能清償債務或有不能清償之虞，且此情形業使其陷於經濟
    上之困境時，法院始須准之進行更生或清算。
四、聲請人固以其對金融機構因消費借貸所負之債務計達2,650,
    631元，惟其每月薪資所得遭法院強制扣薪，於扣除必要生
    活費用9,033元（膳食4,500元、水費236元、電費993元、通
    訊費用1,176元、勞保433元、健保455元、牌照稅593元、燃
    料稅400 元、所得稅247 元）及扶養1 名未成年子女3 分之
    2 費用每月6,784 元後，已不能清償債務等語為本件更生之
    聲請，並提出債權人清冊、財產及收入狀況說明書、戶籍謄
    本、薪資單、綜合所得稅各類所得資料清單、財產歸屬資料
    清單、財團法人金融聯合徵信中心當事人查詢個人資料回覆
    書、水、電費收據、教育費收據、統一發票等件為證，惟查
    ：
  (一)聲請人於前所為前置協商不成立之原因乃為「未能接受顯足
    以負擔之還款方案」，即不接受銀行提出每月繳納14,900元
    之協商方案等情，業據聲請人陳明在卷，此有上開前置協商
    不成立通知書在卷可稽。
  (二)父母對於未成年子女，有保護及教養之權利義務；負扶養義
    務者有數人時，以直系血親卑親屬為履行義務之第一順序之
    人，同係直系尊親屬或直系卑親屬者，以親等近者為先；負
    扶養義務者有數人，而其親等同一時，應各依其經濟能力，
    分擔義務，民法第1084條第2 項、第1115條第1 項第1 款、
    第2 項、第3 項亦有明定。聲請人固主張其尚須扶養其女乙
    ○○，並支出教育費用，惟查，聲請人與其配偶丙○○育有
    未成年子女乙○○，乙○○為88年2 月生，尚屬國小階段，
    應認仍有受扶養之必要，而丙○○係57年11月1 日生，其於
    95、9 6 年度收入分為222,140 元、239,025 元，名下有投
    資一筆等情，有綜合所得稅各類所得資料清單、財產歸屬資
    料清單、戶籍謄本等件在卷足憑，顯見其收入穩定，依法應
    與聲請人平均分攤未成年子女之扶養費。而乙○○居住在高
    雄縣大寮鄉，有其戶籍資料在卷可稽，參以行政院主計處統
    計之98年度台灣省每人每月最低生活費用為9,660 元，應認
    聲請人應負擔其未成年子女乙○○之扶養費用為4,830 元（
    9,660 ÷2=4,830） ，始為合理，逾此範圍之主張應屬無據
    。
  (三)又聲請人於自95年度起迄96年度止之年所得均為460,528 元
    ，平均每月收入為38,377元，名下有汽車一輛，其於97年之
    實際所得薪資為32,928元等情，此有綜合所得稅各類所得資
    料清單、財產歸屬資料清單及薪資單等件在卷足憑。而聲請
    人主張其每月必要生活費用合計9,033 元，參以度行政院主
    計處統計之98年度臺灣省每人每月最低生活費用為9,660 元
    ，其主張尚屬合理。聲請人除本身必要生活費用外，另需負
    擔1 名子女2 分之1 之扶養費用，則以聲請人之收入每月平
    均即均達32,928元以上，其所得於扣除必要之生活費用及扶
    養費後，每月尚餘1 萬9 千元左右（32,928-9,033-9,660/2
    =19,065） 可供清償，於此自不得認其已有不能償債務或有
    不能清償之虞之情事，是以其扣除必要生活費及扶養費後之
    每月可支配金額於清償債務後之情況，自尚未陷於經濟上之
    困境而無得維持生活。
  (四)則聲請人之每月薪資所得扣除每月必要生活費用及撫養費後
    ，仍有19,065元，尚能履行最大債權銀行提供之協商條件即
    每月清償14,900元，而前置協商程序因聲請人未能接受顯足
    以負擔之還款方案，致協商不成立，已如前述。至聲請人現
    雖有部分薪資遭債權人強制執行，惟倘協商成立，此部分執
    行程序仍非不可能停止，聲請人竟於請求協商時不接受顯足
    以負擔之還款方案，足見聲請人一心係欲循債務清理之程序
    以圖脫免債務之責任而無任何清償之誠意甚明。
五、綜上所述，聲請人於聲請前既無不能償債務或有不能清償之
    虞之情事，依上開說明及規定，其聲請之更生已有要件不備
    及違誠信說明之義務，自應駁回其更生之聲請，爰裁定如主
    文。
六、依消費者債務清理條例第8 條、第15條，民事訴訟法第78條
    ，裁定如主文。
中    華    民    國    98    年    1     月    21    日
                  民事第三庭  法    官  劉惠娟
上為正本係照原本作成
如不服本裁定，應於裁定送達後10日內，以書狀向本院提出抗告
，並繳納抗告費新臺幣1千元
中    華    民    國    98    年    1     月    21    日
                            書  記  官  王高山


司法院資訊處製作；財團法人民間司法改革基金會備份。
